【裁判字號】    92,台上,3148
【裁判日期】    920612
【裁判案由】    妨害自由
【裁判全文】
最高法院刑事判決                              九十二年度台上字第三一四八號
    上  訴  人    台灣高等法院台中分院檢察署檢察官
    被      告    乙○○
                  甲○○
右上訴人因被告等妨害自由案件，不服台灣高等法院台中分院中華民國八十九年十二
月十三日第二審判決（八十九年度上訴字第二○一三號，起訴案號：台灣台中地方法
院檢察署八十七年度偵字第一六四七六號），提起上訴，本院判決如左：
    主  文
原判決撤銷，發回台灣高等法院台中分院。
    理  由
本件原判決以公訴意旨略謂：被告乙○○（起訴書及第一審判決均誤為廖碧姍）因不
滿其女吳宜靜與楊麗之子李忠厚交往且發生性行為，竟與被告甲○○共同基於犯意之
聯絡，於民國八十七年六月二十三日晚上十時許，由甲○○駕駛ＬＵ｜六六八七號自
用小客車，與乙○○及吳宜靜同至台中市○區○○路一段一八○巷二十四號楊麗住宅
，甲○○表示其為警察，踢開虛掩未上鎖之大門，侵入楊麗住宅，要求交出李忠厚，
楊麗見情形不對，虛構李忠厚與其叔李錦華出外賣水果之事實，甲○○即強拉楊麗上
車，恐嚇楊麗須交出其子，否則將砍其手腳，乙○○亦恐嚇稱：如不交出李忠厚，將
予殺死，致生危害於楊麗之安全。乙○○、甲○○二人又基於傷害之故意，由甲○○
以拳腳踢傷楊麗之腹部及口鼻，乙○○出手毆打楊麗之臉部，致楊麗受有下口唇擦破
傷之傷害。嗣楊麗於汽車行進中，趁機打開車門，跳車逃逸，始脫離控制，因認乙○
○、甲○○二人均涉犯刑法第三百零六條第一項、第三百零二條第一項、第三百零五
條、第二百七十七條第一項、第一百五十八條第一項之罪嫌。經審理結果，認不能證
明被告二人犯罪，因而撤銷第一審之科刑判決，改判諭知被告二人無罪。固非無見。
惟按證據之證明力如何，雖屬事實審法院自由判斷之職權，然其所為判斷仍應受證據
法則之支配，非可恣意為之，否則其採證即屬違法。又審理事實之法院，對於被告有
利及不利之證據，應一律注意，詳為調查，並綜合全案證據資料，本於經驗及論理法
則定其取捨，並將取捨證據及得心證之理由於判決內詳為說明。如事實尚非明確，基
於公平正義之維護，而有應調查之證據未予調查，即予判決者，則有應於審判期日調
查之證據未予調查之違法。經查：（一）、被害人楊麗自始指稱伊怕被告二人不利於
李忠厚，始騙稱李忠厚在外賣水果，被告二人稱你兒子不在，找你也一樣，甲○○即
將伊拉上汽車，要伊帶去找李忠厚，車行途中，被告二人一邊以言詞恐嚇，一邊以腳
踢伊腹部，以拳頭打伊口鼻，乙○○亦出手打伊耳光，後伊要下車，他們不讓伊走，
遂於西屯路跳車逃跑，因怕被告二人再回去找伊，不敢回去，直接去找黃樵櫻幫忙，
在黃樵櫻家打電話回去，才知道一夥人都在警察局，遂直接去警察局，伊跳車時腳有
受傷（偵查卷第三十七頁、第一審卷第四頁背面、原審卷第三十五頁及第四十五頁至
四十七頁）。證人黃樵櫻亦證稱六月二十三日被害人被押跑掉後，曾到伊家中，那時
被害人膝蓋受傷，嘴角流血，說是被綁架，伊才叫她去報警（第一審卷第三十一頁）
。而被害人受傷情形為：「下口唇擦破傷○‧二乘○‧二公分、左大腿皮下瘀血五乘
三公分、右膝皮下瘀血三乘三公分」，有診斷證明書附卷可稽（偵查卷第二十六頁）
。則被害人指稱被告二人以手腳打伊「腹部及口鼻」，跳車時「腳有受傷」，與證人
即警員蔡志明證述被害人有輕微受傷及黃樵櫻所稱「被害人當時膝蓋受傷，嘴角流血
」暨診斷證明書上記載「下口唇擦破傷，左大腿及右膝皮下瘀血傷」等情，皆相符合
。被害人既未陳明診斷證明書上所載之傷均係被毆所致，而於汽車快速行進途中跳車
，可能致手、腳等部位受傷，苟非行動自由遭受剝奪限制，被害人似無干冒危險而跳
車之理。原判決置以上不利於被告二人之諸事證於不顧，竟謂被害人如係跳車，為何
絲毫無傷及被害人指診斷證明書所載之傷係被毆打所致云云，顯與卷內證據資料不符
，有判決理由矛盾、不備及採證違背經驗法則之違誤。（二）、甲○○供稱伊等載被
害人去夜市繞幾圈，要找賣水果之李錦華與李忠厚，未找到，要再回被害人家，被害
人中途跳車跑掉，第二次到被害人家時，才有葉義雄、柯添霖、李錦華在裡面（第一
審卷第十一至十三頁）。證人吳宜靜亦稱被害人打開車門就跳車，可能跳車時腳有受
傷，跳車後，未再回來，伊等又去李忠厚家找（第一審卷第三十一頁、第三十九頁，
原審卷第四十五頁）。倘屬無訛，被告二人當日似二度至被害人住處，第一次被害人
佯稱李忠厚不在家，被告二人即要被害人同找李忠厚未果，被害人中途跳車逃離，被
告二人再折返被害人住宅，葉義雄、柯添霖、李錦華三人即已在場。雖證人李錦華證
稱「伊看見被害人已坐在被告所駕駛的車上」，與被害人所稱伊中途跳車逃逸之情似
有不符，然乙○○一向反對吳宜靜與李忠厚交往，案發前一日，李忠厚與吳宜靜同宿
某旅館，被乙○○以妨害家庭案報警逮捕，旋被釋回等情，業據吳宜靜證實，且有吳
宜靜與李忠厚之警詢筆錄附卷可稽。被告二人於翌日立即趨車至被害人家中，欲找李
忠厚，彼二人既來勢洶洶，被害人為一女子，與甲○○互不認識，為避免當時正在樓
上睡覺之李忠厚被找到，謊稱李忠厚在外賣水果，依常情當無自願被甲○○「拉著手
上車」去找李忠厚之理。次按目擊證人有不可替代性，葉義雄、柯添霖二人既在場目
睹甲○○二次到被害人住宅之情形，彼等所證：「於二十公尺前，看見甲○○拉被害
人之手上車（指甲○○第一次到被害人家）」、「……甲○○忽然踢拴著的鐵門好幾
下，柯添霖去開門，甲○○邊踢邊喊，裡面的人都出來，我問他是那單位的警察，他
回答『我是拿錢替人消災的』（指甲○○第二次到被害人家）」等語，是否全然不足
採信？即非無斟酌餘地。又蔡志明證稱：李忠厚打電話報案，表示其母親楊麗被帶走
，伊至現場處理，被告與被害人均在場，伊看見被害人有驚嚇及輕微受傷的樣子，但
她表示是自己同意陪被告出去找兒子的，伊當時覺得似乎有強押之事，將被害人帶到
一旁私下詢問，被害人還是不敢表示，她說傷是出車門時撞到的，遂未帶被告等回派
出所處理等語（第一審卷第三十二頁），亦有報案紀錄可憑（第一審卷第四十七頁）
。是蔡志明雖稱被害人表示未被強押，但亦稱被害人有受驚嚇及受傷的樣子，然被害
人如無被押且被毆打後中途跳車逃走之情事，為何受驚嚇及受傷？又何以不敢據實而
言？本案究竟實情如何？此與被告二人犯罪是否成立至有關聯，基於公平正義之維護
，原審自應詳為查明。原判決認葉義雄等人之證言「是否真實尚欠明顯」，然未為任
何必要之調查，祇擇取葉義雄、蔡志明等人之片斷證言，且將各項證據分別單獨觀察
，逐一否定其與待證事實之關連性，而非綜合全部卷證資料審酌判斷，遂至推斷被害
人之指述無其他補強證據存在，有調查職責未盡之違法，其判斷證據證明力職權之行
使，亦難謂合於證據法則。以上，或係上訴意旨所指摘，或為本院得依職權調查之事
項，應認原判決有撤銷發回更審之原因。被告二人被訴犯刑法第三百零六條第一項、
第三百零五條、第二百七十七條第一項、第一百五十八條第一項罪嫌部分，雖均屬不
得上訴第三審之罪，因公訴人認與得上訴部分，具一罪之審判不可分關係，自應一併
予以發回。
據上論結，應依刑事訴訟法第三百九十七條、第四百零一條，判決如主文。
中      華      民      國    九十二    年      六      月     十二     日
                              最高法院刑事第十二庭
                                  審判長法官  張  淳  淙
                                        法官  謝  俊  雄
                                        法官  蘇  振  堂
                                        法官  張  春  福
                                        法官  呂  丹  玉
      右正本證明與原本無異
                                              書  記  官
中      華      民      國    九十二    年      六      月     十八     日
                                                                      Ｑ


司法院資訊處製作；財團法人民間司法改革基金會備份。
